最　高　行　政　法　院　判　決　　　　　　　　　　九十一年度判字第五一四號
　　再 審原 告　甲○○
　　再 審被 告　嘉義縣政府
　　代　表　人　陳明文
右當事人間因有關國防事務事件，再審原告對本院中華民國八十九年五月十二日八十
九年度判字第一五一七號判決提起再審之訴。本院判決如左：
　　主  文
再審之訴駁回。
再審訴訟費用由再審原告負擔。
　　事  實
緣再審原告原係乙等體位役男，因手汗症手術後併發血胸，致肺功能不全，於民國八
十三年八月間申請複檢，經嘉義縣民雄鄉公所以八十三年十月六日字第二號役男複檢
處理判定體位結果通知書通知為丙等體位，並發給（八四）府兵編字第檢二四六號乙
種國民兵役證書在案。嗣再審被告發現民雄鄉公所上開通知係將再審原告之戊等體位
誤為丙等體位，除指示該公所作各項善後措施外，並再通知再審原告於八十六年五月
二十八日前往高雄鳳山陸軍八○二總醫院接受複檢，再審原告不服，提出申訴，經民
雄鄉公所以八十六年六月二日八十六嘉民鄉役字第八三八五號函復略以：「一、台端
役男複檢案，八十三年九月十四日經本縣體格檢查組判定（丙等體位），復經國防部
中央審查組八十三年九月二十六日改判（戊等體位），因本所疏失誤以丙等體位通知
，並誤發乙種國民兵證書，致延誤台端戊等體位複檢時間，深致歉意。二、台端依役
男體位區分標準第六條規定戊等體位應再接受複檢，．．．」再審原告不服，循序經
內政部再訴願決定，以有關徵兵檢查判定體位事項，得循行政爭訟程序請求救濟，決
定將原訴願決定撤銷，囑由台灣省政府為實體審理。台灣省政府重為決定結果，以實
體決定駁回訴願，再審原告不服，提起再訴願，仍遭決定駁回，提起行政訴訟，亦經
本院八十九年度判字第一五一七號判決駁回。茲以原判決適用法規顯有錯誤，提起再
審之訴。茲摘兩造訴辯意旨如次：
再審原告起訴意旨略謂：一、按兵役法第三十四條第二款規定：「丙等體位服乙種國
民兵役」，同條第四款規定：「戊等為難以判定者，應補行體格檢查，至能判定時為
止。」；另依役男體位區分標準第五條規定：「役男體位列為戊等者，一律檢查至二
十一歲之年予以判定體位。」，並參諸兵役法第三條規定之男子年滿十八歲之翌年一
月一日起役，及同法第三十三條第二款徵兵檢查：於每年七月至九月，就本籍分區行
之等規定觀察，初判為戊等體位之役男應為十九歲之年，依法檢查至二十一歲之年，
即須予以判定體位，亦僅須複檢二次，並應逐年檢查之；故上揭體位區分標準第六條
固規定：「役男補行體檢列為戊等或原判甲、乙等體位經徵集入營驗退或體位變更申
請複檢，列為戊等者，雖年逾二十一歲，仍應再複檢二次判定之。」，依法行政機關
，自須於列為戊等體位之年，於次年起，連續二年，通知役男複檢，並予以判定體位
，此始符兵役法等相關法規之精神，俾免役男因體位未定，影響成家就業之生涯規劃
，實為法所當然。二、次按兵役法第十七條第二項規定初期國民兵役、甲種國民兵役
及乙種國民兵役之教育訓練，以不脫離生產為原則。茲查再審原告因手汗症手術後併
發血胸，致肺功能不全，於民國八十三年即經複檢，並經再審被告之民雄鄉公所判定
為丙等體位，並發給乙種國民兵役證書，固非免役之役男，卻已不須再服常備兵役，
於法洵無疑問；而再審原告為五十八年十月二十二日出生，斯時已達二十五歲之年，
既已無服常備兵役之需要，乃積極籌畫就業，並循序完成婚姻大事，若當時再審原告
知悉被判定為戊等體位，仍須複檢二次，自無法如此肯定安排成家就業，當會俟體位
最終判定結果，再視情況決定，此乃人之常情，故再審原告確係信賴再審被告丙等體
位判定之行政處分，自有行政法上信賴原則之適用。而再審原告因信賴不須服常備兵
役之行政處分，所次第達成之成家就業安排，更係人性尊嚴最基本之維持，若因行政
處分之更替，造成工作之中綴或婚姻之瑕疵，顯有妨害及人民私益及人性尊嚴，依法
自應加以保護；惟原判決竟認再審原告無值得保護之利益，殊有未洽，而有適用法規
不當之顯有錯誤之事由存在。三、按行政程序法第九十二條規定，行政處分乃指行政
機關就公法上具體事件所為之決定或其他公權力措施而對外直接發生法律效果之單方
行政行為。茲查本件再審原告係於八十三年十月間接獲被告之民雄鄉公所兵役課之丙
等體位結果通知書及乙種國民兵役證書，顯見嘉義縣民雄鄉公所為本件行政處分之機
關，而非僅係傳達機關爾，原判決認屬傳達機關之行政作業疏失，非行使裁量權撤銷
原處分，僅係更正錯誤，無信賴保護原則可言等云云，顯係誤解行政處分之定義，而
有適用法規錯誤之違法。尤其所謂複檢紀錄表及戊等複檢處理名冊均係再審被告之內
部文件，非承辦人員不可能得知該紀錄表內容，而該改判之結果當時更未通知再審原
告，應屬行政內部行為，不能憑以拘束再審原告，則再審被告之民雄鄉公所既為通知
再審原告判定丙等體位結果之行政處分，該行政處分之效力自已發生效力，於未經依
法變更、撤銷廢止或宣告無效前，任何人均不得否定其效力。依法縱欲撤銷，因所撤
銷者為免除人民義務之處分，將使人民既得權受損或予以其他不利益，故基於保護相
信原則，縱違法利益處分仍不應予以撤銷，況本件通知再審原告丙等體位之行政處分
，乃係再審被告之民雄鄉公所自行作成，又非再審原告有何詐欺、脅迫或賄賂方法使
行政機關作成行政處分等缺乏保護相信需要之行為，故尤須考量再審原告因信賴再審
被告民雄鄉公所處分所應獲得保護之利益，原判決對此均未加斟酌，徒認再審原告不
值得保護，顯有判決不備理由之違法，而有適用法規顯有錯誤之再審事由存在。四、
查再審原告原固係乙等體位役男，惟因手汗症手術後併發血胸，而於八十三年八月間
以體位變更為申請複檢，經獲准通知於八十三年九月七日前往陸軍八○二總醫院接受
複檢，複檢結果略以：「手汗症術後，胸部Ｘ光正常，肺功能檢查：輕度限制性換氣
不全，有礙運動功能。」，並經再審被告之民雄鄉公所，於八十三年十月六日給予體
位判定結果通知書，及發給乙種國民兵役證書，此為再審原告親歷之事實，再審被告
之民雄鄉公所亦證實確有其事。而所謂嗣經送請國防部中央體位審查小組覆核改判定
為戊等體位，再審被告即以八十三年九月三十日府兵征字第一○四二二一號函附八十
三年八月役男申請複檢、驗退處理、戊等複檢處理名冊及兵籍表，轉再審被告之民雄
鄉公所填發役男複檢處理體位結果通知書為送達之事實，暨以左上角蓋有「經中央審
查組八十三年九月二十六日審查核定合判戊等」字樣之複檢紀錄表等，原判決遽認為
再審原告之體位應為戊等，已事證明確等云云，惟：(一)、姑不論該複檢紀錄表之真實
性及為何再審被告之民雄鄉公所填發丙等體位通知書等問題，斯時再審原告既已列名
戊等複檢處理名冊，依法仍須複檢二次，始得判定體位，為何翌年（即八十四年）之
徵兵檢查，未通知再審原告複檢；八十五年亦未通知，而突於八十六年五月間始發文
通知再審原告應接受複檢，已令人不解；且參諸前述複檢二次，應連續行之之規範精
神觀察，再審原告最遲應於八十五年即接受第二次複檢並予以判定體位，以再審原告
當時之身體狀況應可獲判丙等體位或丁等體位，而不須服常備兵役或免役，並屬再審
原告可期待之利益。(二)、原判決徒以役男體位區分標準第六條已有戊等體位，仍應再
複檢二次之規定，率認再審原告當時既經國防部中央審查組覆核為戊等體位，並經再
審被告依該判定結果函轉民雄鄉公所通知再審原告，而因傳達機關之行政作業疏失，
於再審原告業經判定之體位並無影響，若不論行政機關傳達錯誤，是否行政機關應受
拘束及得否主張信賴保護等因素，固非無見；惟戊等體位，須經複檢二次，乃役男體
位區分標準所明訂，而複檢時間並非漫無限制之延長，依同法第五條規定觀察，複檢
二次，自須連續二年通知，並於第二次複檢時即予判定體位，故再審被告既謂再審原
告當時為戊等體位，並有戊等複檢處理名冊可稽，則為何再審被告於八十四、八十五
年，均未通知再審原告應行複檢，足認所謂再審原告當時為戊等體位，並有戊等複檢
處理名冊，應非真實，否則即係再審被告嚴重怠忽職務，並已侵害及再審原告若如期
複檢，可獲得丙等體位之利益，原判決竟置之應複檢二次之規定及再審被告未通知再
審原告複檢之事實不論，遽認再審原告無值得保護之利益，顯有判決不適用法規及應
調查未予調查證據之違法，而有再審事由之存在。五、退萬步言，縱認原判決認再審
被告並非行使裁量撤銷原處分，僅係更正錯誤之見解無誤，惟既係錯誤之行政處分，
而得自動更正或撤銷，仍應有期間之限制，以免人民利益長久處於不安定狀態，有違
法律首重安定之精神。雖行政程序，並無錯誤撤銷期間之規定，惟參諸民法第九十條
，因意思表示或傳達錯誤之撤銷權，自意思表示後，經過一年而消滅之規定解釋比照
，應可類推解釋因意思表示錯誤或傳達錯誤之行政處分，依法固可撤銷，惟須限於一
定期間內行使，否則將有違法律秩序之安定性。茲查本件再審被告之民雄鄉公所於八
十三年十月間，即作出再審原告為丙等體位之行政處分，斯時該行政處分應即發生效
力，縱有傳達錯誤之情事，再審被告自應類推適用民法第九十條之規定，於一年之除
斥期間內，撤銷該錯誤之行政處分，若未於法定期間內撤銷，該行政處分，應視為自
始合法有效，如此既可兼顧公益與私益，並能維持法律秩序之安定性，詎再審被告於
行政處分後，經過三年，始行文撤銷該判定再審原告為丙等體位之行政處分，復未說
明其為何於三年後發現錯誤之理由，實無受保護之必要，然原判決對此均未深究，僅
謂再審被告之民雄鄉公所，僅係傳達錯誤，不影響再審原告原判定之戊等體位，依法
可更正等云云，殊非適法之見解，而有適用法規顯有錯誤之事由存在，自可據以提起
再審。六、按修正前之行政訴訟法第三十三條規定，本法未規定者，準用民事訴訟法
；查再審原告因另獲再審被告通知前往接受複檢，複檢結果竟改判再審原告為乙等體
位，再審原告雖提起訴願、再訴願，均遭駁回，因前已就體位判定之事件，對再審被
告提起行政訴訟，而兩者之基礎事實，均為再審原告已受丙等體位判定結果之通知，
所衍生出之再審被告是否仍得撤銷原行政處分或再為複檢之通知，自合乎民事訴訟法
第二百五十五條第二款之請求基礎事實同一者，同時亦不甚礙再審被告之防禦及訴訟
之終結，依法自得為訴之追加，雖當時行政訴訟法並無訴之追加相關規定，然既有準
用民事訴訟法之規定，再審原告即於八十八年九月八日具狀追加起訴（再證一），詎
原判決就此棄之不理，未論列該追加起訴是否合法，竟謂與本件原處分無涉，非本件
行政訴訟審理範圍，顯有未適用法規之違誤，該當適用法規顯有錯誤之再審事由存在
。為此狀請予判決如訴之聲明，以維權益。
再審被告答辯意旨略謂：一、依國防、內政兩部八十六年十二月二十四日國防部（八
六）鐸錮字第一四七五五、內政部（八六）內役字第八六八三八六四號令會銜修正發
布之「役男體位區分標準」第六條規定略以：「役男體位變更申請複檢，列為戊等者
，雖年逾二十一歲，仍應再複檢二次判定之。」準上開規定，本案郭員之體位於八十
三年九月經國防部中央審查組核定為「戊等」體位在未經複檢前自始至終仍持續停留
於戊等，民雄鄉公所因行政疏失導致郭員誤認其應為丙等體位，復以其持有之國民兵
證書主張其應無服常備兵之義務與必要，其情可憫，然明顯牴觸上開規定。二、本府
依法為役男體位判定及國民兵證書核發之處分及核定機關，本縣民雄鄉公所並非處分
機關而係傳達機關。證諸行政法院四十四年判字第四十之判例，本府既經發現傳達機
關民雄鄉公所上開錯誤而自動予以更正或撤銷，並非法所不許。本府基於徵兵機關之
職權主動發覺再審原告自始即非丙等體位，嗣經本府先後三次通知其前往接受複檢，
並依法改判為乙等體位，皆為適法之處分；另就行政法理而言，新修訂之行政程序法
自民國九十年一月一日始正式施行，本案基於法律不溯既往之原則，再審原告主張信
賴利益實於法無據。三、退一步言，就再審原告所主張之信賴利益之內容觀之，溯自
本府八十六年四月間指示民雄鄉公所限制再審原告出境暨回復其役別為「役男」並通
知其應接受複檢之同時，再審原告即已知悉其因行政疏失不當取得之丙等體位通知及
誤發之國民兵證書均已遭本府基於職權予以撤銷，其後續之生涯規劃理應妥予調整，
再審原告於八十七年十月間結婚組成家庭，今又育有一子，據以主張其生涯規劃有信
賴保護利益之必要，其正當性恐已不復存在。又設若再審原告之體位於二年後（八十
五年底）判定為乙等體位而須於八十六年初入營服役，以再審原告當時任職於保險公
司之事實，復觀諸當時兵役法第四十五條（現行條文為第四十四條）第一項之規定略
以：「國民為國服役時，享有『保留底缺年資』之規定」，再審原告就業之權益並不
因入營之時間先後而有所損害，故再審原告之就業權益亦難以主張其有任何信賴利益
可言。四、就程序而言，本案迭經再審原告提起訴願、再訴願、行政訴訟暨行政訴訟
之再審，其基礎事實及法令依據甚明，觀諸行政訴訟法第二百七十三條之規定，其提
起再審並未重新提出新事證，又原判決未有任何法規適用之顯然錯誤，故本府認並不
具備提出再審之正當理由。
　　理  由
按對民國八十七年十月二十八日修正公布之行政訴訟法施行前已確定之裁判提起再審
之訴，其再審事由，依新法（即修正之行政訴訟法）之規定，為行政訴訟法施行法第
三條所明定。次按行政訴訟當事人對本院之判決提起再審之訴，必須具有行政訴訟法
第二百七十三條第一項、第二項所列情形之一者，始得為之。上開法條第一項第一款
（即舊行政訴訟法第二十八條第一款）規定：「適用法規顯有錯誤者」，係指原判決
所適用之法規與該案應適用之現行法規相違背或與解釋、判例有所牴觸者而言。至於
法律上見解之歧異，再審原告對之縱有爭執，要難謂為適用法規顯有錯誤，而據為再
審之理由。本件再審原告原係乙等體位役男，因手汗症手術後併發血胸，致肺功能不
全，於八十三年八月間申請複檢，經嘉義縣民雄鄉公所以八十三年十月六日字第二號
役男複檢處理判定體位結果通知書通知為丙等體位，並發給（八四）府兵編字第檢二
四六號乙等國民兵役證書。嗣再審被告發現民雄鄉公所上開通知係將再審原告之戊等
體位誤為丙等體位，除指示該公所作各項善後措施外，並再通知再審原告於八十六年
五月二十八日前往高雄鳳山八○二總醫院接受複檢，再審原告不服，提出申訴，經民
雄鄉公所以八十六年六月二日八十六嘉民鄉役字第八三八五號函覆略以：「一、台端
役男複檢案，八十三年九月十四日經本縣體格檢查組判定（丙等體位），復經國防部
中央審查組八十三年九月二十六日改判（戊等體位）」，因本所疏失誤以丙等體位通
知，並誤發乙種國民兵證書，致延誤台端戊等體位複檢時間，深致歉意。二、台端依
役男體位區分標準第六條規定戊等體位應再接受複檢．．．」，再審原告不服，循序
提起行政訴訟，主張其於八十三年九月複檢後，經民雄鄉公所發給丙等體位判定結果
通知書及乙種國民兵役證，即信賴該結果而為生活之安排及就業之準備，現任職保險
公司，並已於八十七年十月底結婚，接獲體格複檢通知後，為恐觸犯妨害兵役治罪條
例，不得不前往接受複檢，詎複檢結果竟改判為乙種體位，此改判體位之行政處分將
破壞其因信賴丙種體位之判定結果所為之生涯規畫，對其權益影響甚鉅，且前開錯誤
係再審被告之重大疏失所致，無可歸責於再審原告云云。原判決以原告（即再審原告
，以下同）原係乙等體位役男，於八十三年八月間以體位變更為由申請複檢，經獲准
通知於八十三年九月七日前往陸軍八○二總醫院接受複檢，複檢結果略以：「手汗症
術後，胸部Ｘ光正常，肺功能檢查：輕度限制性換氣不全，有礙運動功能」，經嘉義
縣徵兵檢查委員會初步判定為丙等體位，嗣經送請國防部中央體位審查小組覆核改判
定為戊等體位，被告（即再審被告，以下同）即以八十三年九月三十日府兵征字第一
○四二二一號函附八十三年八月份役男申請複檢、驗退處理、戊等複檢處理名冊及兵
籍表，轉其所屬民雄鄉公所填發役男複檢處理體位結果通知書為送達之事實，有原告
之兵籍表、被告八十三年九月三十日府兵征字第一○四二二一號函、左上角蓋有「經
中央審查組八十三年九月二十六日審查核定合判戊等」字樣之複檢紀錄表在卷可稽。
事證明確，足認原告之體位應為戊等。雖被告所屬民雄鄉公所承辦人員接獲前函後，
將原告之戊等體位誤認為丙等體位，除於八十三年十月六日給予體位判定結果錯誤之
役男複檢處理判定體位結果通知書外，並誤發乙種國民兵役證書。惟原告之體位既經
國防部中央審查組核定為戊等，並經被告依該判定結果函轉其所屬民雄鄉公所通知原
告，前述對外形式之錯誤僅因傳達機關之行政作業疏失所致，於原告業經判定之戊等
體位並無影響，亦即不因被告所屬民雄鄉公所所發錯誤之役男複檢處理判定體位結果
通知書，及誤發乙種國民兵役證書，而使原告之體位判定發生變更。故被告於發現錯
誤後，即指示民雄鄉公所進行有關更正之工作，通知原告接受複檢，並無違誤，一再
訴願決定遞予維持，俱無不合。遂認再審原告之訴為無理由，適用徵兵規則第七條第
二項，役男體位區分標準第六條之規定及本院四十四年判字第四十號判例，駁回其前
程序之訴。核原判決所適用之法規與本案應適用之現行法規並無違背；與解釋判例亦
無牴觸。查判定役男體位，旨在確定役男服何種兵役，性質上屬確認處分，而非授益
處分，應與信賴保護利益無涉。且本件再審原告原即經國防部中央審查組判定為戊等
役男體位，自始即未認定其為可服國民兵役之丙等體位役男，因再審被告所屬民雄鄉
公所之疏失，誤以丙等體位通知再審原告，已如上述，則再審被告嗣發現錯誤，予以
更正，乃係回復原來正確體位，並非先確定再審原告為丙等體位後，再將之撤銷，另
判定為戊等體位，自無信賴保護原則之適用。再審原告以原判決有違信賴保護原則，
而適用法規顯有錯誤云云，即不足取。其再審之訴顯無理由，應予駁回。
據上論結，本件再審之訴為無理由，爰依行政訴訟法第二百七十八條第二項、第二百
八十一條、第九十八條第三項前段，判決如主文。
中　　華　　民　　國　　九十一　　　年　　　四　　　　月　　　十一　　　日
                    最 高 行 政 法 院  第 四 庭
                                審 判 長 法  官　　　趙　永　康
                                         法  官      吳　錦　龍
                                         法  官　　　林　家　惠
                                         法  官　　　林　清　祥
                                         法  官　　　鍾　耀　光
右  正  本  證  明  與  原  本  無  異
　　　　　　　　　　　　　　　　　　　　 法院書記官　彭　秀　玲
中　　華　　民　　國　　九十一　　　年　　　四　　　　月　　　十二  　　日
